臺灣高等法院民事判決
109年度上易字第828號
上  訴  人  彭春吉  
被 上訴 人  施曉雙  

上列當事人間請求清償借款事件，上訴人對於中華民國109年5月
22日臺灣新竹地方法院109年度訴字第76號第一審判決提起上訴 
，本院於109年8月19日言詞辯論終結，判決如下：
    主      文
原判決關於駁回上訴人後開第二項之訴部分，及訴訟費用（除確
定部分外）之裁判均廢棄。
被上訴人應再給付上訴人新臺幣壹拾貳萬貳仟元，及自民國一０
八年十二月十日起至清償日止，按年息百分之五計算之利息。
其餘上訴駁回。
第一（除確定部分外）、二審訴訟費用，由被上訴人負擔二分之
一，餘由上訴人負擔。
    事實及理由
一、上訴人主張：被上訴人於民國106年9月15日向伊借款新臺幣
    (下同)13萬元（下稱系爭13萬元），約定以年息20%計付利
    息；另分別於107年2月10日、同年3月10日、108年1月5日、
    同年4月8日、同年9月13日各向伊借款2萬元、1萬元、3萬6
    千元、1萬6千元、4萬元（下稱其餘借款），均約定以年息5
    %計付利息。詎前揭借款屆期均未償還，迭經催討未獲置理
    ，爰依消費借貸之法律關係，求為命：被上訴人應給付伊25
    萬2千元，及自108年12月10日起至清償日止，其中13萬元按
    年息20%、其中12萬2千元按年息5%計算之利息等語。【上訴
    人於原審另請求被上訴人給付26萬5千元，及自108年12月10
    日至清償日止，其中25萬元按年息20%，其中1萬5千元按年
    息5%計算之利息部分，業經原審判決被上訴人敗訴，被上訴
    人就此部分並未聲明不服，不在本院審理範圍內】
二、被上訴人則以：系爭13萬元借款部分，兩造已另行於107年3
    月15日重行簽立金額16萬元之借款契約書（下稱乙借款契約
    ），上訴人不應重複請求；其餘借款部分，均係因伊未按月
    支付上訴人利息8千元始簽立本票，實際上伊並未再向上訴
    人借款等語，資為抗辯。　　
三、原審就此部分為上訴人敗訴之判決，上訴人不服，提起上訴
    ，上訴聲明：㈠原判決關於駁回上訴人後開第㈡項之訴部分廢
    棄。㈡被上訴人應再給付上訴人25萬2千元，及自108年12月1
    0日起至清償日止，其中13萬元按年息20%、其中12萬2千元
    按年息5%計算之利息。被上訴人答辯聲明：上訴駁回。
四、經查：
  ㈠按消費借貸者，謂當事人一方移轉金錢或其他代替物之於他
    方，而約定他方以種類、品質、數量相同之物返還之契約，
    第474條第1項有所明文，是依上開條文，消費借貸者，於當
    事人間必本於借貸之意思合致，而有移轉金錢或其他代替物
    之所有權於他方之行為，始得當之。倘主張與他方有消費借
    貸關係存在者，自應就該借貸意思互相表示合致及借款業已
    交付之事實，負舉證之責任（最高法院98年度字第1045號、
    92年度台上字第557號判決意旨參照）。
  ㈡系爭13萬元部分：
    上訴人主張被上訴人於106年9月15日向伊借款13萬元，並約
    定以年息20%計付利息乙節，無非以兩造於同日簽立之借款
    契約書1紙為證（下稱甲契約，支付命令卷第23頁）。惟被
    上訴人抗辯兩造已另行簽立乙契約，上訴人不得再執甲契約
    請求伊返還13萬元借款等語。查兩造確有於107年3月15日簽
    立金額16萬元之借款契約書1紙（即乙契約），此為上訴人
    所不爭執（本院卷第44頁），並有乙契約在卷可證（支付命
    令卷第21頁）。比對甲、乙契約上之記載內容，除立契約書
    人甲、乙、丙方之姓名、地址、借款金額、還款日期、簽立
    日期為手寫文字外，其餘內容均係相同之印刷文字，堪認甲
    、乙契約係本於相同內容之制式借款契約書各自填寫而成，
    其中第1條記載：「甲方向乙方借款新台幣（下同）...整，
    上開金額，乙方於簽約日當場交付予甲方，並由甲方親收無
    誤，不另立據。」等語（支付命令卷第23頁），亦係原有之
    繕打文字。再觀諸甲契約上，於「立契約書人」「甲方」被
    上訴人親筆簽名處之右側，有手寫「收到壹拾參万元整」字
    樣，惟乙契約並無任何手寫收受借款之記載，復比對其餘借
    款均有各自對應之本票及本票背面由被上訴人手寫收受本票
    票面金額之記載（支付命令卷第11、13、15、17、25頁），
    堪認上訴人交付借款予被上訴人時，應有令被上訴人親筆簽
    收之習慣，尚不得以乙契約上既有之借款金額已當場交付被
    上訴人、由被上訴人親收無誤等繕打文字內容，即推認上訴
    人於乙契約簽訂日另行交付借款16萬元。而除乙契約外，上
    訴人未提出乙契約所約定之16萬元借款係經其於107年3月15
    日交付被上訴人之其他證據。從而，綜合卷內事證觀之，被
    上訴人抗辯乙契約所記載之16萬元借款，已包含甲契約之13
    萬元等語，應較為可採，甲、乙契約中之13萬元為同一筆借
    款，堪以認定。又上訴人依乙契約請求被上訴人給付16萬元
    本息部分，業經原審判命被上訴人應如數給付確定，如同前
    述，則上訴人自無再依甲契約請求被上訴人給付13萬元本息
    之餘地。
  ㈢其餘借款部分：
  ⒈上訴人主張被上訴人分別於107年2月10日、同年3月10日、10
    8年1月5日、同年4月8日、同年9月13日各向伊借款2萬元、1
    萬元、3萬6千元、1萬6千元、4萬元等情，業據其提出各於
    上開借款日期簽立之同額本票為證（下稱系爭本票，支付命
    令卷第11、13、15、25、17頁），且於各張本票背面，均有
    記載已借收到票面金額無誤之文字，並經被上訴人於「借款
    簽收人」處親筆簽名（同上各頁），則上訴人主張被上訴人
    有於上開各期日向其借款上開金額，並經其交付借款完畢等
    情，自堪採信。又上開各對應之本票上，依序之到期日為10
    7年5月22日、107年5月4日、108年3月10日、108年9月10日
    、108年9月30日，衡諸民間借款簽立本票為擔保時，多以本
    票到期日為借款到期日，被上訴人復不爭執就其餘借款部分
    均未清償，則上訴人主張被上訴人就已屆清償日之其餘借款
    部分均未還款等情，亦屬可採。
　⒉被上訴人固抗辯系爭本票係伊積欠上訴人利息時，應上訴人
    要求而簽發，非因伊向上訴人借款而簽發云云，並舉上訴人
    手寫筆記（下稱系爭筆記）之翻拍照片為證（原審卷第47頁
    ）。上訴人固不爭執系爭筆記上之字跡為伊親筆書立（原審
    卷第71頁），惟表示記載之內容為何其已不復記憶，且不一
    定指利息之支付等語（原審卷第72頁、本院卷第45頁）。觀
    諸系爭筆記上雖記載：「施曉霡，5月起7000，6月起8000，
    31/7入5000，12/9入5000，8/10入3000，9/11入8000」等內
    容（原審卷第47頁），惟並無記載確切年份，亦無從僅以上
    開記載推知其涵意，縱認上開內容係記載被上訴人支付上訴
    人借款利息之日期、金額，仍無從據此認定系爭本票係因被
    上訴人未付利息而簽發。被上訴人針對系爭本票係因未付利
    息而簽發之抗辯，復與系爭本票背面明載其已借收到各該本
    票票面金額等內容，顯然不符。則被上訴人抗辯系爭本票係
    因其未付利息始簽發，非因伊向上訴人借款而簽發云云，尚
    無足取。
　⒊從而，上訴人依消費借貸關係，請求被上訴人返還其餘借款
    共計12萬2千元（2萬元＋1萬元＋3萬6千元＋1萬6千元＋4萬元=1
    2萬2千元），及自支付命令送達翌日（即108年12月10日，
    支付命令卷第41頁）起至清償日止，按年息5%計算之利息，
    自有理由。
五、綜上所述，上訴人依消費借貸法律關係，請求被上訴人給付
    12萬2千元，及自108年12月10日起至清償日止，按年息5%計
    算之利息部分，為有理由，應予准許；逾此部分之請求，為
    無理由，不應准許。原審就上開應准許部分，為上訴人敗訴
    之判決，尚有未洽，上訴意旨指摘原判決此部分不當，求予
    廢棄改判，為有理由，爰由本院廢棄改判如主文第二項所示
    。至於上訴人之請求不應准許部分，原審為上訴人敗訴之判
    決，經核並無不合，上訴意旨指摘原判決此部分不當，求予
    廢棄改判，為無理由，應駁回此部分之上訴。
六、本件事證已臻明確，兩造其餘之攻擊或防禦方法及所用之證
    據，經本院斟酌後，認為均不足以影響本判決之結果，爰不
    逐一論列，附此敘明。
七、據上論結，本件上訴為一部有理由、一部無理由，依民事訴
    訟法第450條、第449條第1項、第79條，判決如主文。
中　　華　　民　　國　　109 　年　　9 　　月　　9 　　日
                  民事第二庭    
                      審判長法  官  陳容正
                            法  官  紀文惠
                            法  官  劉素如
正本係照原本作成。
不得上訴。
中　　華　　民　　國　　109 　年　　9 　　月　　9 　　日

　　　　　　　　　　　　　　書記官  林宗勳